【裁判字號】    99,訴,175
【裁判日期】    990525
【裁判案由】    分割共有物
【裁判全文】
臺灣嘉義地方法院民事判決               99年度訴字第175號
原        告  乙○○
訴 訟代理 人  張麗雪律師
被        告  丙○○
              丁○○
              辛○○○
              癸○○
上   一   人
訴 訟代理 人  壬○○
被        告  己○○
兼訴訟代理人  戊○○
上列當事人間分割共有物事件，本院於民國99年5月11日言詞辯
論終結，判決如下：
    主  文
兩造共有坐落嘉義縣溪口鄉○○段六六二地號土地，地目旱，面
積零點九二六七四四公頃，應分割如附圖二（方案二）所示：甲
部分、面積零點二七八八七四公頃，分歸原告取得；乙部分、面
積零點二一一零九零公頃，分歸被告丙○○取得；丙部分、面積
零點零八七零二七公頃，分歸被告己○○取得；丁部分面積零點
一三一七九八公頃，分歸被告戊○○取得；戊部分面積零點一一
八零九九公頃，分歸被告丁○○取得；己部分面積零點零五九零
五零公頃，分歸被告辛○○○取得；庚部分面積零點零四零八零
六公頃，分歸被告癸○○取得。
訴訟費用由兩造按附表所示比例負擔。
    事實及理由
壹、程序方面：
一、被告丁○○及辛○○○經合法通知，均未於最後言詞辯論期
    日到場，核無民事訴訟法第386條各款所列情形，爰依原告
    之聲請，由其一造辯論而為判決。
二、按訴狀送達後，原告不得將原訴變更或追加他訴，但請求之
    基礎事實同一、擴張或減縮應受判決事項之聲明者，不在此
    限，民事訴訟法第255條第1項第1、3款分別定有明文。原告
    起訴時，坐落嘉義縣溪口鄉○○段662地號，地目旱，面積
    9267.44平方公尺（以下簡稱「系爭土地」），原係原告及
    被告丙○○、丁○○、庚○○、辛○○○、甲○○、戊○○
    等7人所共有，然訴訟進行中被告庚○○已將其應有部分
    9584分之900移轉予己○○、被告甲○○已將其應有部分
    4792分之211移轉予癸○○、被告丙○○已將其應有部分其
    中9854分之1442移轉予原告，並均辦妥所有權移轉登記乙節
    ，有土地登記簿謄本之記載可參，原告請求撤回對被告庚○○、甲○○之起訴，並追加癸○○、己○○為被告，並依兩
    造目前之應有部分而變更原請求之訴之聲明（兩造各應分得
    之面積），揆諸前揭條文規定，核無不合，應予准許，先予
    敘明。
貳、實體方面：
一、原告起訴主張：
(一)、系爭嘉義縣溪口鄉○○段662地號土地，為農業區內之農牧
    用地，屬於農業發展條例第3條第11點規定之耕地，在民國
    57年間已是多人共有之狀態，係農業發展條例89年1月4日修
    正施行前已為共有之耕地，依同法第16條第1項第4款規定，
    不受分割後每人取得土地最小面積之限制，得分割為單獨所
    有。
(二)、原共有人歷來已有分管耕作使用位置如起訴狀附圖二所示，
    不過前共有人陳茂榮、陳張林應有部分遭法院拍賣，由共有
    人即被告丙○○、庚○○、甲○○按應有部分比例優先承買
    ，其中庚○○再將其法拍購得之應有部分轉賣予戊○○，戊○○自應受原共有人之分管約定拘束。
(三)、原告主張之方案一（附圖一），仍維持各共有人原耕作使用
    位置，兼顧共有人先後購買土地應有部分之整併為分配原則
    。且原告在系爭土地上之地上物係經所有共有人同意興建，
    為合法農舍，原告在土地上畜養鵪鶉，符合農地作農業使用
    之範圍（農發條例第3條第12款），並無被告戊○○所稱「
    影響日照、通風、污染、農作物歉收、影響健康」等情形。
    況目前鵪鶉業漸漸衰退，原告幾近停止飼養，又鵪鶉屎為很
    好的自然肥料，無造成農作物歉收之可能。
(四)、被告丙○○、庚○○（實為戊○○購買）、甲○○以共有人
    優先承買權向法院購買取得前手陳茂榮、陳張林之應有部分
    。查共有人優先承買權之立法意旨，乃當共有土地持分被拍
    賣時，藉著給予共有人以同一價格優先購買之權，以求土地
    持分盡可能免遭非原共有人之第三人取得，造成土地細分，
    不利土地之整體利用。本案被告戊○○卻迴避上開規定，先
    以被告庚○○名義優先購買，取得所有權後隨即移轉持分，
    以第三人姿態介入原已有分配使用位置之共有關係，攪亂原
    有和諧之使用分管，原告認為既然被告戊○○係以庚○○名
    義購得土地，其2人分配之土地應視為一體，再參照原先庚○○使用位置，其2人（其中庚○○之應有部分已移轉予被
    告己○○）應分配於如原告提出之方案一乙、丙部分，始符
    公平。
(五)、被告丙○○雖為原告之配偶，但長久以來土地即保持為2人
    皆有所有權，有土地使用及日後分配予子女便利性之考量，
    並無任何成文規定或習慣，夫與妻的土地一定要毗連，被告
    丙○○於起訴後雖將部分持分移轉原告，但仍為共有人間之
    移轉，不會增加共有人數使土地細分，與被告戊○○情況完
    全不同。
(六)、並聲明：請求分割如附圖一（方案一）所示。
二、被告丙○○則抗辯以：同意按原告主張之方案一分割。系爭
    土地原共有人陳茂榮、陳張林之應有部分遭強制執行拍賣時
    ，伊原本就是要購買陳茂榮、陳張林分管的部分，後來庚○○、甲○○插隊要買，才會由其等3人按應有部分比例承買
    ，當初庚○○、甲○○只是想要占路面寬一點，故伊應分得
    較靠東側之土地，即方案一丁部分土地。
三、被告戊○○、己○○則抗辯以：系爭土地上如附圖三（現況
    圖）2、3、4部分所示建物，應為被告丙○○所興建，為使
    原告與被告丙○○土地能夠合併利用，擴大經濟效益，被告
    丙○○應分配之土地宜緊鄰原告分配部分。況上開建物乃供
    作飼養鵪鶉之用，影響比鄰農作物日照、通風，並會造成污
    染，導致農作物欠收，故若依原告主張之方案一分割，由被
    告己○○取得緊鄰上開建物之乙部分土地，顯有失公平。98
    年間系爭土地原共有人陳茂榮、陳張林之應有部分遭本院強
    制拍賣，被告丙○○、庚○○、甲○○均行使優先購買權，
    主張按應有部分比例優先承買，當時拍賣公告載明土地不點
    交，且系爭土地並無分管契約，又未指明拍賣物之確切位置
    為何，被告丙○○竟抗辯依拍賣取得之部分為方案一所示丁
    部分，實乏依據。並聲明：請求分割如附圖二（方案二）所
    示等語。
四、被告丁○○、辛○○○、癸○○則抗辯以：無論採用方案一
    或方案二分割對被告丁○○、辛○○○、癸○○等3人均無
    影響，且符合其等之意願，故同意按方案一或方案二分割。
五、本院得心證之理由：
(一)、按各共有人，除法令另有規定外，得隨時請求分割共有物。
    但因物之使用目的不能分割或契約定有不分割之期限者，不
    在此限，98年1月23日修正（同年7月23日施行）之民法第82
    3條第1項定有明文。又農業發展條例所稱耕地，指依區域計
    畫法劃定為特定農業區、一般農業區、山坡地保育區及森林
    區之農牧用地；每宗耕地分割後每人所有面積未達0.25 公
    頃者，不得分割；但農業發展條例89年1月4日修正施行前之
    共有耕地，均得分割為單獨所有，農業發展條例第3條第11
    款、第16條第1項第4款，亦分別規定甚明。本件原告起訴主
    張系爭土地為兩造所共有，各共有人應有部分如附表所示，
    系爭土地未訂有不分割之協議，亦無因物之使用目的上不能
    分割之情形乙節，業據提出地籍圖謄本及土地登記謄本為證
    ，且為被告所不爭執，堪信屬實。而系爭土地地目為旱，使
    用分區為農業區，有土地登記謄本、嘉義縣溪口鄉公所都市
    計畫土地使用分區證明書在卷可稽，故系爭土地係屬農業發
    展條例所稱之耕地，亦堪認定。經查：
１、系爭土地在89年1月4日農業發展條例修正時，共有人計有乙○○、丙○○、丁○○、庚○○、辛○○○、甲○○、陳茂
    榮、陳張林等8人乙節，有土地登記謄本、異動索引、本院
    民事執行處98年10月7日嘉院和97執德字第36627號函附卷可
    稽。而依兩造之應有部分分割後，僅原告分得部分土地超過
    0.25公頃，其餘共有人分得土地面積均不足0.25公頃。惟被
    告丙○○、丁○○、辛○○○等3人均於89年1月4日修正施
    行前共有系爭土地，符合農業發展條例第16條第1項第4款之
    規定，均得分割為單獨所有，不受分割後面積應達0.25公頃
    之限制。
２、復查，農業發展條例第16條第1項第4款規定申辦分割之共有
    耕地，部分共有人於該條例修正後，移轉持分土地，其分割
    後，土地宗數未超過修正前共有人數者，仍得申請分割，此
    有內政部89年9月16日台（89）內地字第8913114號函可參。
    系爭土地在89年1月4日農業發展條例修正後，原共有人陳茂
    榮、陳張林之應有部分，遭本院民事執行處拍賣，由被告丙○○、庚○○、甲○○於98年10月7日按其等應有部分比例
    行使優先承買權，而分別取得應有部分9584分之2183、9584
    分之1363、9584分之254；庚○○復於98年10月14日將其應
    有部分其中9584分之1363以買賣為原因移轉予被告戊○○，
    再於本案繫屬後將其應有部分其中9584分之900以夫妻贈與
    為原因移轉予被告己○○，庚○○因而脫離系爭共有關係；
    被告丙○○則於本案繫屬後將其應有部分其中9584分之1442
    以夫妻贈與為原因移轉予原告；甲○○於本案繫屬後將其應
    有部分4792分之211以買賣為原因移轉予被告癸○○，甲○○因而脫離系爭共有關係（系爭土地詳細移轉情形如附表「
    備註欄」所載），系爭土地目前乃由原告乙○○、被告丙○○、丁○○、辛○○○、癸○○、己○○、戊○○等7人共
    有等情，有本院民事執行處上開函文及土地登記簿謄本在卷
    可憑，揆諸前揭函釋說明，原共有人陳茂榮、陳張林、庚○○、甲○○及被告丙○○雖均於農業發展條例89年1月4日修
    正後始移轉其等之應有部分，然系爭土地於分割後之土地宗
    數未超過修正前共有人數（修正前共有人數為8人，目前共
    有人數為7人），仍為法之所許，是原告以共有人之地位請
    求分割系爭土地，亦為可採。
３、兩造於本院調解不成立，足見兩造間無法就分割方法達成協
    議。基上，系爭土地既無法令禁止分割之規定，且兩造就系
    爭土地亦無因物之使用目的不能分割或契約定有不分割之期
    限致不能分割之情形，而兩造就系爭土地又無法達成協議分
    割之共識，揆諸前揭規定，本件原告訴請判決分割系爭土地
    ，自無不合，應予准許。
(二)、按分割之方法不能協議決定者，法院得因任何共有人之請求
    ，命為下列之分配：一、以原物分配於各共有人。二、原物
    分配顯有困難時，得變賣共有物，以價金分配於各共有人，
    98年1月23日修正（同年7月23日施行）之民法第824條第4項
    定有明文。又分割共有物之訴，係就有共有關係之共有物，
    以消滅共有關係為目的，予以分割，使共有人就共有物之一
    部分單獨取得所有權之形成訴訟。另按裁判分割共有物，屬
    形成判決，法院定共有物之分割方法，固應斟酌當事人之聲
    明、共有物之性質、分割後之經濟效用、各共有人之意願、
    利害關係，而本其自由裁量權為公平合理之分配，但並不受
    當事人聲明、主張或分管約定之拘束，此有最高法院91年度
    台上字第728號、89年度台上字第724號、93年度台上字第
    1797號判決足資參照。
(三)、關於系爭土地之分割方法，本院審酌如下：
１、系爭土地大致呈三角形，北臨162縣道，西臨溪口國中，如
    附圖三（現況圖）編號2、3、4部分所示建物，為原告所有
    ，編號1部分土地則為被告丁○○、辛○○○共同占有使用
    種植樹木之事實，業經本院會同地政人員履勘現場查證屬實
    ，製有勘驗筆錄及囑託嘉義縣大林地政事務所人員繪製複丈
    成果圖（附圖三）在卷可參，並有原告提出之地籍圖在卷足
    憑。
２、無論依原告及被告丙○○主張之方案一分割，或依被告戊○○及己○○主張之方案二分割，其分割線均採南北方向，則
    分割後各共有人所分得土地皆得面臨北側縣道，可供對外聯
    絡，對外通行或利用系爭土地耕作均稱便利。且不論採方案
    一或方案二分割，對被告丁○○、辛○○○、癸○○等人分
    得之位置均無影響。
３、原告雖主張原共有人間之分管協議如起訴狀附圖二所示，兩
    造應受分管協議拘束云云。惟依本院履勘現場時所見，除被
    告丁○○及辛○○○種植樹木部分如附圖三編號1部分所示
    ，原告興建房屋部分如附圖三編號2、3、4部分所示外，其
    餘部分土地，實無明確之分管界線。況按「分管契約，係共
    有人就共有物之使用、收益或管理方法所訂定之契約，而共
    有人請求分割共有物，應解為有終止分管契約之意思。是系
    爭土地之分管契約，已因被上訴人提起本件分割共有物訴訟
    ，而當然終止。且分管契約與協議分割契約不同，前者以共
    有關係繼續存在為前提，後者以消滅共有關係為目的，故裁
    判上分割共有土地時，並非必須完全依分管契約以為分割，
    而應斟酌土地之經濟上價值，並求各共有人分得土地之價值
    相當，利於使用。」最高法院85年度台上字第53號判決要旨
    參照，是縱有分管契約存在，本院亦無以分管契約為分割依
    據之必要。
４、況系爭土地原共有人陳茂榮、陳張林之應有部分各9584分之
    2300、9584分之1500，遭本院民事執行處拍賣時，係由被告
    丙○○、庚○○、甲○○按其等應有部分比例行使優先承買
    權，而分別取得應有部分9584分之2183、9584分之1363、
    9584分之254，庚○○復於98年10月14日將其應有部分其中
    9584分之1363以買賣為原因移轉予被告戊○○等情，已如上
    述。是縱認原告主張原共有人陳茂榮、陳張林分管之位置屬
    實，因被告丙○○、庚○○、甲○○均行使優先承買權購得
    陳茂榮、陳張林2人之應有部分，實無必然由被告丙○○分
    得陳茂榮、陳張林2人分管位置之理。
５、且依方案一分割後，被告己○○分得之乙部分土地臨路寬度
    僅約8公尺，深度卻達百餘公尺，實有過為狹長之憾，相較
    依方案二分割後被告己○○分得之丙部分土地臨路寬度達約
    10公尺，深度約90公尺，顯較為方正；而被告丙○○因其應
    有部分較大（被告己○○之應有部分為9584分之900、被告
    丙○○之應有部分為9584分之2183），縱分得方案二乙部分
    土地，臨路寬度仍有約20餘公尺，對土地價值而言，較無影
    響。
６、再者，本院考量原告與被告丙○○為夫妻關係，雖其等表示
    無意願分得相鄰之土地（即方案二乙部分土地），然因無論
    採方案一或方案二分割，均無人願意分得與原告相鄰之乙部
    分土地，原因無非系爭土地西側縱深較長，如分得該處土地
    臨路寬度必然較窄所致。然考量各共有人之應有部分比例，
    及未來土地合併開發利用之可能性，本院認仍應由被告丙○○分得方案二乙部分土地，較合於土地整體利用經濟效益。
７、基上，經斟酌系爭土地之地形、面積、系爭土地之使用現況
    、兩造應有部分比例所占之面積、系爭土地面臨道路情況、
    系爭土地分割後之各筆土地地形尚屬完整，並兼顧各共有人
    分得部分之通行便利及土地整體利用經濟效益等一切情狀，
    認依被告戊○○及己○○主張之附圖二（方案二）所示方案
    分割，符合系爭土地分割之整體效益及共有人全體之利益，
    應可採取。
六、綜上所述，系爭土地依其使用目的並非不能分割，共有人間
    亦無不能分割之約定，然迄今未能協議分割，又本院審酌系
    爭土地之使用現況、對外通行問題、位置、兩造分割之利益
    及土地整體經濟效用及利用價值等一切情狀，認原告主張如
    附圖二即方案二所示之分割方案符合土地分割之經濟效用及
    共有人全體之利益，堪認係適當、公允之分割方法。從而，
    原告本於共有人之資格，起訴請求就系爭土地予以分割，即
    屬正當，應予准許，本院因而判命分割系爭土地如主文第一
    項所示。
七、末按，本件雖准原告之請求，分割系爭土地，然分割方法係
    法院考量全體共有人之利益後，認被告戊○○及己○○主張
    之方案二為可採，原告既為共有人之一，亦同受其利，若全
    由敗訴當事人負擔訴訟費用顯失公平，爰依民事訴訟法第80
    條之1規定，命兩造應依附表所示比例負擔訴訟費用，爰判
    決如主文第二項所示。
八、據上論結，本件原告之訴為有理由，應依民事訴訟法第385
    條第1項前段、第80條之1、第78條、第85條第1項但書，判
    決如主文。
中    華    民    國    99    年    5     月    25    日
                  民三庭法  官  洪嘉蘭
以上正本係照原本作成
如對本判決上訴須於判決送達後20日內向本院提出上訴狀
中    華    民    國    99    年    5     月    25    日
                        書記官  陳昭煌
附表：系爭土地應有部分及訴訟費用分擔比例一覽表
┌─────┬───────┬─────────┬────────┐
│共有人姓名│應有部分比例  │訴訟費用負擔之比例│備註            │
├─────┼───────┼─────────┼────────┤
│乙○○    │9584分之2884  │同左              │62年間以買賣為原│
│          │              │                  │因取得應有部分  │
│          │              │                  │9584 分之1442； │
│          │              │                  │本案繫屬後99年1 │
│          │              │                  │月間再由被告拱瑞│
│          │              │                  │堂以夫妻贈與為原│
│          │              │                  │因取得應有部分  │
│          │              │                  │9584 分之1442； │
│          │              │                  │合計應有部分為  │
│          │              │                  │9584分之2884。  │
├─────┼───────┼─────────┼────────┤
│丙○○    │9584分之2183  │同左              │76年間以買賣為原│
│          │              │                  │因取得應有部分  │
│          │              │                  │9584分之2183；98│
│          │              │                  │年間再因拍賣取得│
│          │              │                  │應有部分9584分之│
│          │              │                  │1442；本案繫屬後│
│          │              │                  │移轉應有部分9584│
│          │              │                  │分之1442予原告；│
│          │              │                  │合計應以部分為  │
│          │              │                  │9584分之2183。  │
├─────┼───────┼─────────┼────────┤
│己○○    │9584分之900   │同左              │庚○○於本案繫屬│
│          │              │                  │後99年1月間將其 │
│          │              │                  │應有部分9584分之│
│          │              │                  │900以夫妻贈與為 │
│          │              │                  │原因移轉予己○○│
├─────┼───────┼─────────┼────────┤
│戊○○    │9584分之1363  │同左              │庚○○於98年10月│
│          │              │                  │14日以買賣為原因│
│          │              │                  │將其應有部分9584│
│          │              │                  │分之1363移轉予張│
│          │              │                  │川陣            │
│          │              │                  │                │
├─────┼───────┼─────────┼────────┤
│丁○○    │28752分之3664 │同左              │                │
├─────┼───────┼─────────┼────────┤
│辛○○○  │28752分之1832 │同左              │                │
├─────┼───────┼─────────┼────────┤
│癸○○    │4792分之211   │同左              │甲○○於本案繫屬│
│          │              │                  │後99年5月間將其 │
│          │              │                  │應有部分4792分之│
│          │              │                  │211移轉予癸○○ │
│          │              │                  │（甲○○於88年間│
│          │              │                  │因繼承取得應有部│
│          │              │                  │分28752分之504，│
│          │              │                  │再於98年間因拍賣│
│          │              │                  │取得應有部分9584│
│          │              │                  │分之254，合計取 │
│          │              │                  │得應有部分4792分│
│          │              │                  │之211）         │
└─────┴───────┴─────────┴────────┘

司法院資訊處製作；財團法人民間司法改革基金會備份。
